臺灣彰化地方法院民事判決　九十三年度訴字第八五二號
　　原　　　告　乙○○
　　訴訟代理人　吳光陸律師
　　被　　　告　甲○○
　　訴訟代理人　詹漢山律師
右當事人間請求分配表異議之訴事件，經本院於民國九十四年四月十一日言詞辯論終
結，判決如下：
    主      文
本院九十二年度執字第一五八八六號清償票款強制執行事件，於民國九十三年十月二
十八日製作之分配表〈更正〉，分配次序一、六、七所列債權人即被告分配金額新臺
幣壹萬仟柒佰玖拾元、新臺幣壹拾肆萬仟柒佰捌拾元、新臺幣伍拾萬肆仟肆佰
伍拾肆元，均應予剔除。
訴訟費用由被告負擔。
    事實及理由
一、原告起訴主張：原告前因經商曾持客票向被告借款，並簽發金額、發票日、到期
    日均空白之附表一、二所示九紙本票交付被告作為擔保，如客票未能兌現，被告
    始可填載本票金額、發票日、到期日，據以行使權利。原告持向被告借款之客票
    ，均已兌現，並未積欠被告債務，被告竟將附表一、二所示九紙本票，分別填載
    金額、發票日、到期日後，聲請本院各以附表一、二所示本票裁定，准予強制執
    行。被告前於民國九十一年間，持附表二所示本票裁定，分別向本院聲請強制執
    行後，均因拍賣結果不足受償，致未能執行，經本院發給附表二所示二紙債權憑
    證。其後，被告復於九十二年間，持附表一所示本票裁定，聲請本院以九十二年
    度執字第一五八八六號清償票款強制執行事件（下稱系爭一五八八六號強制執行
    事件），對原告之財產為強制執行，再持附表二所示二紙債權憑證，聲請併案強
    制執行，經本院以九十三年度執字第六七三九號清償票款強制執行事件（下稱系
    爭六七三九號強制執行事件）受理後，合併在系爭一五八八六號強制執行事件辦
    理強制執行程序。嗣經原告對被告起訴請求確認附表一所示三紙本票之本票債權
    不存在，並撤銷系爭一五八八六號強制執行事件所為之強制執行程序，經本院九
    十二年度訴字第一○八七號民事判決，原告獲得全部勝訴確定在案。雖因被告另
    以系爭六七三九號強制執行事件聲請併案強制執行，致無從撤銷系爭一五八八六
    號強制執行事件所為之強制執行程序，然被告所持有附表二所示六紙本票之本票
    債權既不存在，則系爭一五八八六號強制執行事件於九十三年十月二十八日製作
    之分配表〈更正〉（下稱系爭分配表），分配次序六所列被告票款債權新臺幣（
    下同）七十九萬八千零六十二元，即附表二編號一、二所示二紙本票債權，分配
    金額十四萬三千七百八十元，次序七所列被告票款債權二百八十萬元，即附表二
    編號三至六所示四紙本票債權，分配金額五十萬四千四百五十四元，均不應列入
    分配。此外，分配次序一所列被告執行費一萬三千七百九十三元，雖僅列計系爭
    一五八八六號強制執行事件之鑑價費用與登報費用，然被告所持有附表一、二所
    示九紙本票之本票債權既不存在，則被告以附表一所示本票裁定為執行名義聲請
    系爭一五八八六號強制執行事件，並以附表二所示債權憑證為執行名義聲請併案
    強制執行，所支出之執行費，亦不應由原告負擔。爰基於強制執行法第四十一條
    之法律規定，提起分配表異議之訴等語。並聲明：如主文所示。
二、被告則以：原告多年來陸續向被告調借資金週轉，除以客票向被告借款外，亦曾
    直接向被告借款，被告並未要求原告書立借據，待累積相當借款金額後，兩造再
    行對帳，並由被告當場代為填載本票金額、發票日、到期日，經原告簽名後，交
    付被告收執，至八十六年七月三十一日止，借款本息合計已達三百零九萬二千二
    百十元。嗣因原告積欠借款金額甚鉅，被告於八十六年八月間，另要求原告將其
    所有坐落彰化縣伸港鄉○○○段汴頭小段四九六之三地號土地，設定第二順位本
    金最高限額三百零九萬元抵押權（下稱上開三百零九萬元最高限額抵押權）予被
    告。其後，因原告仍繼續向被告借款，且上開抵押物市價大幅跌落，原告再將其
    所有坐落彰化縣和美鎮○○○段塗厝厝小段一六四之二地號土地應有部分三分之
    一，設定第二順位本金最高限額一百五十萬元抵押權（下稱上開一百五十萬元最
    高限額抵押權）予被告。原告向被告所借款項，除以客票借款部分，因客票均兌
    現，已清償完畢外，至九十年五月一日止，尚積欠五百二十六萬三千七百七十八
    元，仍未清償，附表二所示六紙本票即係作為上開借款之擔保，該六紙本票債權
    仍屬存在，非如原告所稱附表二所示六紙本票僅係作為客票兌現之擔保。又原告
    於本院刑事庭九十三年度自字第三一號偽造有價證券刑事案件（下稱本院上開刑
    事案件）準備程序亦自承，尚積欠被告借款三百零九萬元，原告雖另稱業已清償
    ，然並未能提出清償之證明，且原告亦曾以債權金額二成作為報酬，委託訴外人
    侯隆鴻代其處理借款債務，足認被告確仍積欠原告借款等語。並聲明：原告之訴
    駁回。
三、兩造不爭執之事實：
  (一)原告以客票向被告所借款項，因客票均兌現，已清償完畢。
  (二)被告所持有附表一、二所示九紙本票，除簽名部分係原告所簽署外，發票日、到
    期日、金額部分，均由被告填載。
  (三)被告持附表二所示六紙本票，分別聲請本院以附表二所示本票裁定，准予強制執
    行，並據以向本院聲請強制執行，均因拍賣結果不足受償，致未能執行，經本院
    發給附表二所示二紙債權憑證。
  (四)被告持附表一所示三紙本票，分別聲請本院以附表一所示本票裁定，准予強制執
    行，並據以聲請系爭一五八八六號強制執行事件，再持附表二所示二紙債權憑證
    ，聲請併案強制執行，經本院另以系爭六七三九號強制執行事件受理後，合併在
    系爭一五八八六號強制執行事件辦理強制執行程序。雖本院九十二年度訴字第一
    ○八七號民事判決，確認被告所持有附表一所示三紙本票之本票債權不存在，並
    撤銷系爭一五八八六號強制執行事件所為之強制執行程序，業已確定在案，然因
    被告另以系爭六七三九號強制執行事件聲請併案強制執行，致無從撤銷系爭一五
    八八六號強制執行事件所為之強制執行程序。
  (五)系爭一五八八六號強制執行事件對原告財產所為強制執行，業於九十三年八月二
    十六日由被告即債權人承受，並於九十三年十月二十八日製作系爭分配表，定於
    九十三年十一月三十日分配。
四、原告另主張：原告前因經商曾持客票向被告借款，並簽發金額、發票日、到期日
    均空白之附表二所示六紙本票交付被告作為擔保，如客票未能兌現，被告始可填
    載本票金額、發票日、到期日，據以行使權利。原告持向被告借款之客票，均已
    兌現，並未積欠被告債務，被告竟仍在附表二所示六紙本票，分別填載金額、發
    票日、到期日，該六紙本票之本票債權即不存在，故系爭分配表分配次序六、七
    所列被告票款債權分配金額十四萬三千七百八十元、五十萬四千四百五十四元，
    均不應列入分配。此外，被告所持有附表一、二所示九紙本票之本票債權既不存
    在，則被告以附表一所示本票裁定為執行名義聲請系爭一五八八六號強制執行事
    件，並以附表二所示債權憑證為執行名義聲請併案強制執行，所支出之執行費，
    即系爭分配表分配次序一所列被告執行費分配金額一萬三千七百九十三元，亦不
    應由原告負擔等語，則為被告所否認，並以前詞置辯。茲將兩造爭點分述如下：
  (一)按債權人或債務人對於分配表所載各債權人之債權或分配金額有不同意者，應於
    分配期日一日前，向執行法院提出書狀，聲明異議。異議未終結者，為異議之債
    權人或債務人，得向執行法院對為反對陳述之債權人或債務人提起分配表異議之
    訴。債務人對於有執行名義而參與分配之債權人為異議者，僅得以第十四條規定
    之事由，提起分配表異議之訴。聲明異議人未於分配期日起十日內向執行法院為
    前二項起訴之證明者，視為撤回異議之聲明；經證明者，該債權應受分配之金額
    ，應行提存。強制執行法第三十九條第一項、第四十一條第一項前段、第二項、
    第三項分別定有明文。又執行名義無確定判決同一之效力者，於執行名義成立前
    ，如有債權不成立或消滅或妨礙債權人請求之事由發生，債務人亦得於強制執行
    程序終結前提起異議之訴，強制執行法第十四條第二項亦有明文。經查，系爭一
    五八八六號強制執行事件對原告財產所為強制執行，業於九十三年八月二十六日
    由被告承受，並於九十三年十月二十八日製作系爭分配表，定於九十三年十一月
    三十日分配之事實，為兩造所不爭執，應認屬實。又原告於九十三年十一月十一
    日收受系爭分配表後，業於九十三年十一月十一日具狀聲明異議，經被告為反對
    之陳述，原告即於九十三年十二月二日提起本件分配表異議之訴，並於翌日向本
    院為起訴之證明，此經本院依職權調取系爭一五八八六號強制執行事件卷宗，核
    閱無訛，亦即原告係於分配期日起十日內提起本件分配表異議之訴，並向執行法
    院為起訴之證明，應堪認定。再者，被告係持附表二所示二紙債權憑證，聲請併
    案強制執行，經本院另以系爭六七三九號強制執行事件受理後，合併在系爭一五
    八八六號強制執行事件辦理強制執行程序，而附表二所示二紙債權憑證之原執行
    名義則分別為附表二所示本票裁定，屬無確定判決同一效力之執行名義，按諸前
    揭規定，原告自得以附表二所示六紙本票之本票債權不存在為由，提起本件分配
    表異議之訴。
  (二)系爭六紙本票之本票債權是否存在：
  1.原告主張：原告前因經商曾持客票向被告借款，並簽發金額、發票日、到期日均
    空白之附表一、二所示九紙本票交付被告作為擔保，如客票未能兌現，被告始可
    填載本票金額、發票日、到期日，據以行使權利等語，被告則辯稱：原告多年來
    陸續向被告調借資金週轉，除以客票向被告借款外，亦曾直接向被告借款，被告
    並未要求原告書立借據，待累積相當借款金額後，兩造再行對帳，並由被告當場
    代為填載本票金額、發票日、到期日，經原告簽名後，交付被告收執等語。經查
    ：
  (1)被告辯稱：原告除以客票向被告借款外，另直接向被告借款，至九十年五月一日
    止，尚積欠五百二十六萬三千七百七十八元等語，為原告所否認。按主張有金錢
    借貸關係存在之當事人，就其發生所須具備之特別要件即金錢之交付與借貸意思
    表示相互一致負舉證責任。是關於兩造間確有上開五百二十六萬三千七百七十八
    元借款存在之事實，自應由被告負舉證責任。
  (2)原告先後於八十六年八月十三日、八十九年四月十日，設定上開三百零九萬元、
    一百五十萬元最高限額抵押權予被告之事實，為兩造所不爭執，並有土地登記申
    請書、抵押權設定契約書、土地登記謄本等件影本在卷可稽，固堪信為真實。惟
    按最高限額抵押權成立時，不必先有債權存在，故縱使完成抵押權登記，但既未
    同時登記被擔保之債權，自不得僅以抵押權已完成登記，即認為確有被擔保之債
    權存在。況且，原告自八十六年起，陸續以客票向被告借款等情，既為兩造所不
    爭執，故原告主張：設定上開二項最高限額抵押權予被告，係作為以客票向被告
    借款之擔保等語，尚非無據。因此，兩造間雖已完成上開二項最高限額抵押權登
    記，亦難證明原告除以客票向被告借款外，另有直接向被告借款之事實。
  (3)原告於九十一年間，委託訴外人侯隆鴻處理其與被告及其他債權人之債務時，交
    付予侯隆鴻之債務明細表，載明被告部分之債務金額為三百零九萬元等情，此為
    兩造所不爭執，並經調取本院上開刑事卷宗（見刑事卷宗第八十頁），核閱無訛
    ，應堪信為真實。然原告另主張：債務明細表所載三百零九萬元，係指上開三百
    零九萬元最高限額抵押權所擔保之金額等語，核與侯隆鴻於本院上開刑事案件審
    理時，具結證稱：「自訴人說他沒有欠被告錢，但是有提供土地設定抵押給被告
    ，當時自訴人的親戚承諾要以六十萬元跟被告解決，請被告把抵押權設定塗銷，
    或是由被告以六十萬元向自訴人買下那塊地，但被告不答應。」（見刑事卷宗第
    二○七、二○八頁）等語相符，堪信原告交付予侯隆鴻之債務明細表所載金額，
    係指上開三百零九萬元最高限額抵押權所擔保之金額，尚難據以認定原告已自承
    除以客票向被告借款外，另有直接向被告借款之事實。
  (4)原告於九十三年十月十一日本院上開刑事案件準備程序期日，雖不否認曾向被告
    借款，並設定上開二項最高限額抵押權予被告，作為擔保之事實，然另稱：「我
    沒有向被告借錢，我是以客票向被告調現金。」等語（見刑事卷宗第八九頁），
    足見原告所稱借款，僅指以客票向被告借款而言，故被告辯稱原告於本院上開刑
    事案件準備程序自承積欠被告借款三百零九萬元等語，允無可採。
  (5)被告辯稱：原告除以客票向被告借款外，亦曾直接向被告借款，被告並未要求原
    告書立借據，待累積相當借款金額後，兩造再行對帳，並由被告當場代為填載本
    票金額、發票日、到期日，經原告簽名後，交付被告收執等語。依被告所提出欠
    款明細表之記載，原告於八十六年八月一日已積欠被告借款本金高達三百零九萬
    元，倘若被告上開辯詞屬實，原告既未曾交付任何借款憑證予被告，對於被告證
    明借款存在顯屬不利，被告為確保權益，理應於當時即與原告對帳，並要求原告
    簽發本票交付被告收執，方符常情，豈有遲至八十八年八月一日始首次與原告對
    帳，再由原告簽發附表二編號一、二所示二紙本票之理。又上開欠款明細表另記
    載，原告於八十八年八月五日積欠被告借款本金為三百二十六萬八千二百三十九
    元，倘若附表一、二所示九紙本票係經兩造對帳後，始由被告當場代為填載本票
    金額、發票日、到期日，再由原告簽名，何以發票日為八十八年八月一日之附表
    二編號一、二所示二紙本票，其票面金額合計僅為七十九萬八千零六十元，而非
    三百二十六萬八千二百三十九元？再者，果若附表一、二所示九紙本票係經兩造
    對帳後，始由被告當場代為填載本票金額、發票日、到期日，再由原告簽名，則
    兩造於對帳後，直接將該次對帳金額簽發在同一紙本票即可，何需於八十八年八
    月一日分別簽發附表二編號一、二所示二紙本票，於九十年一月一日又分別簽發
    附表一編號一、三與附表二編號四所示三紙本票，於九十年四月一日再分別簽發
    附表一編號二與附表二編號五、六所示三紙本票，顯與常情有違。是以被告上開
    辯詞，自難採信。
  (6)綜上所述，被告所持有附表一、二所示九紙本票，除簽名部分係原告所簽署外，
    發票日、到期日、金額部分，均由被告填載，且原告除以客票向被告借款外，並
    無證據足資證明原告另曾直接向被告借款，而被告上開辯詞，復有諸多不合情理
    之處，堪信原告所主張：原告簽發金額、發票日、到期日均空白之附表一、二所
    示九紙本票交付被告，係作為原告以客票向被告借款之擔保，如客票未能兌現，
    被告始可填載本票金額、發票日、到期日，據以行使權利等語，應為真正。
  2.按欠缺本法所規定票據上應記載事項之一者，其票據無效。執票人善意取得已具
    備本法規定應記載事項之票據者，得依票據文義行使權利；票據債務人不得以票
    據原係欠缺應記載事項為理由，對於執票人，主張票據無效。票據法第十一條第
    一項前段、第二項分別定有明文。又發票人簽發票據交付執票人，故意將票據上
    其他應記載事項之全部或一部，授權執票人補充記載，以完成發票行為，即所謂
    空白授權票據，在補充填載完成後，不問填載之人是否無權或越權，均有使票據
    完成發票之效力，發票人應按填載後之文義負責。執票人善意取得已具備法定應
    記載事項之票據者，得依票據文義行使權利，發票人不得以票據原係欠缺應記載
    事項為理由，對於執票人，主張票據無效。惟執票人如為空白授權票據之被授權
    人，並超越被授權範圍而為補充之記載時，執票人即非善意取得票據，發票人自
    得以票據原係欠缺應記載事項為由，對於執票人，主張票據無效。經查，本件原
    告簽發金額、發票日、到期日均空白之附表一、二所示九紙本票交付被告，係作
    為原告以客票向被告借款之擔保，如客票未能兌現，被告始可填載本票金額、發
    票日、到期日，據以行使權利，而原告以客票向被告所借款項，亦因客票均兌現
    ，業已清償完畢等情，既如前述，則被告再行填載附表一、二所示九紙本票之金
    額、發票日、到期日，即屬超越被授權範圍而為補充之記載，按諸前揭說明，原
    告自非不得以票據原係欠缺應記載事項為由，對於非善意取得票據之被告，主張
    票據無效。因此，原告主張被告所持有附表二所示六紙本票之本票債權不存在等
    語，應為可採。
  (三)系爭分配表分配次序六、七所列被告分配票款金額應否剔除：
  　本件被告持有附表二所示六紙本票之本票債權既不存在，被告自不得再以附表二
    所示二紙債權憑證作為執行名義，聲請併案強制執行，並就系爭一五八八六號強
    制執行事件強制執行原告財產所得金額，參與分配。因此，原告請求將系爭分配
    表分配次序六、七所列被告分配票款金額十四萬三千七百八十元、五十萬四千四
    百五十四元予以剔除，洵屬有據。
  (四)系爭分配表分配次序一所列被告分配執行費金額應否剔除：
  　按債權人因強制執行及其他為債權人共同利益而支出之費用，得求償於債務人者
    ，得就強制執行之財產先受清償，強制執行法第二十九條第二項固有明文。然同
    法第二十八條第一項前段亦規定，強制執行之費用，以必要部分為限，由債務人
    負擔。是以如因可歸責於債權人之事由，致進行無用強制執行程序所支出之費用
    ，即非屬必要費用，債權人自不得向債務人求償。經查，系爭分配表分配次序一
    所列被告分配執行費一萬三千七百九十三元，係包括強制執行標的物鑑價費用二
    千七百九十三元，拍賣公告登報費用一萬一千元，此經本院調取系爭一五八八六
    號強制執行卷宗，核閱無訛。惟被告據以聲請系爭一五八八六號強制執行事件之
    附表一所示三紙本票，經本院九十二年度訴字第一○八七號民事判決，確認上開
    三紙本票之本票債權不存在，並撤銷系爭一五八八六號強制執行事件所為之強制
    執行程序，業已確定在案。而被告雖另持附表二所示二紙債權憑證，聲請併案強
    制執行，經本院另以系爭六七三九號強制執行事件受理後，合併在系爭一五八八
    六號強制執行事件辦理強制執行程序，然附表二所示六紙本票之本票債權並不存
    在，亦經本院審認明確，足見被告並無聲請就原告財產為強制執行之必要，故被
    告因聲請系爭一五八八六號強制執行事件所支出上開執行費，即非屬必要費用，
    自不得向原告求償。因此，原告請求將系爭分配表分配次序一所列被告分配執行
    費一萬三千七百九十三元予以剔除，亦屬有理。
五、從而，原告基於強制執行法第四十一條之法律規定，請求將系爭分配表分配次序
    一、六、七所列被告分配金額一萬三千七百九十三元、十四萬三千七百八十元、
    五十萬四千四百五十四元予以剔除，為有理由
    ，應予准許。
六、本件事證已臻明確，兩造其餘主張及舉證，經審酌與判決結果不生影響，爰不逐
    一論述，附此敘明。
七、訴訟費用負擔之依據：民事訴訟法第七十八條。
中　　　華　　　民　　　國　　九十四　　年　　　五　　　月　　   二　　 日
                                    臺灣彰化地方法院民事第二庭
                                            法　　　官　鄭舜元
右為正本係照原本作成。
如對本判決上訴，應於判決送達後二十日內向本院提出上訴狀。
中　　　華　　　民　　　國　　九十四　　年　　　五　　　月　　   二　　 日
                                            法院書記官　顏督訓
~F0
~T32
┌─────────────────────────────────────────────────────────┐
│ 附表一：被告持以聲請九十二年度執字第一五八八六號強制執行事件之本票                                               │
├──┬───────┬───────┬───────┬──────────┬─────┬─────────────┤
│編號│  本票發票日　│　票面金額　  │　本票到期日  │　　本票號碼        │本票發票人│　　本院本票裁定案號      │
│    │              │（ 新臺幣 ）  │              │　　　　　　　　    │  　      │    　　　　　　　　　    │
├──┼───────┼───────┼───────┼──────────┼─────┼─────────────┤
│一  │九十年一月一日│二十六萬元    │九十年二月一日│ＷＧ00000000│乙○○    │九十一年度票字第二二一二號│
├──┼───────┼───────┼───────┼──────────┼─────┤                          │
│二  │九十年四月一日│一百萬元      │九十年五月一日│ＷＧ00000000│乙○○    │                          │
├──┼───────┼───────┼───────┼──────────┼─────┤                          │
│三  │九十年一月一日│三十七萬五千元│九十年二月一日│ＷＧ00000000│乙○○    │                          │
└──┴───────┴───────┴───────┴──────────┴─────┴─────────────┘
~F0
~T32
┌───────────────────────────────────────────────────────────────┐
│ 附表二：被告持以聲請九十三年度執字第六七三九號強制執行事件之本票                                                             │
├──┬────────┬───────────┬────────┬──────────┬─────┬─────────────┤
│編號│  本票發票日　  │　　　票面金額　      │　本票到期日    │　　本票號碼        │本票發票人│　　本院本票裁定案號      │
│    │                │　　（ 新臺幣 ）      │                │　　　　　　　　    │  　      │    本院債權憑證案號　　　│
├──┼────────┼───────────┼────────┼──────────┼─────┼─────────────┤
│一  │八十八年八月一日│二十九萬八千零六十二元│八十八年九月一日│ＣＨ○三二八二一    │乙○○    │八十九年度票字第一六一三號│
│    │                │                      │                │                    │          │九十一年度執字第三六九七號│
├──┼────────┼───────────┼────────┼──────────┼─────┼─────────────┤
│二  │八十八年八月一日│五十萬元              │八十八年九月一日│ＣＨ○三二八二○    │乙○○    │九十年度票字第五五七號    │
│    │                │                      │                │                    │          │九十一年度執字第三六九七號│
├──┼────────┼───────────┼────────┼──────────┼─────┼─────────────┤
│三  │八十九年二月一日│四十五萬元            │八十九年二月六日│ＣＨ○三二八二三    │乙○○    │九十年度票字第二六九六號  │
├──┼────────┼───────────┼────────┼──────────┼─────┤九十一年度執字第四○九二號│
│四  │九十年一月一日  │二十六萬元            │九十年二月二日  │ＷＧ00000000│乙○○    │                          │
├──┼────────┼───────────┼────────┼──────────┼─────┤                          │
│五  │九十年四月一日  │一百萬元              │九十年五月二日  │ＷＧ00000000│乙○○    │                          │
├──┼────────┼───────────┼────────┼──────────┼─────┤                          │
│六  │九十年四月一日  │一百零九萬元          │九十年五月二日  │ＷＧ00000000│乙○○    │                          │
└──┴────────┴───────────┴────────┴──────────┴─────┴─────────────┘
